【裁判字號】    97,交聲,952
【裁判日期】    971110
【裁判案由】    交管條例聲異
【裁判全文】
臺灣板橋地方法院交通事件裁定         97年度交聲字第952號
原處分機關  交通部公路總局臺中區監理所臺中市監理站
異  議  人
即受處分人  甲○○
上列異議人即受處分人因違反道路交通管理處罰條例案件，對於
交通部公路總局臺中區監理所臺中市監理站中華民國97年4 月15
日所為之裁決處分（處分案號：裁監稽違字第裁61-GD0000000號
），聲明異議，本院裁定如下：
    主  文
原處分關於罰鍰新臺幣肆萬玖仟伍佰元部分撤銷。
上開撤銷部分不罰。
其餘部分（吊扣甲○○駕駛執照拾貳個月及施以道安講習部分）
異議駁回。
    理  由
一、原處分意旨略以：異議人即受處分人甲○○於民國96年1 月
    10日2 時57分許，駕駛車牌號碼0569-PS 號自用一般小客車
    ，行經臺中市西屯區○○○路與文心路口時，因飲酒致呼氣
    酒精濃度達每公升0.64毫克，經警攔檢，以其有「汽車駕駛
    人酒精濃度超過規定標準（0.55以上）」之違規製單舉發，
    嗣因該異議人前經檢察官為緩起訴處分之實質期間已屆滿，
    爰依道路交通管理處罰條例第35條第1 項第1 款，裁處罰鍰
    新臺幣（下同）49,500元，並依同條例第35條第1 項、第24
    條第1 項第2 款（裁決書漏載「第24條第1 項第2 款」，應
    予補充更正），吊扣駕駛執照12個月，施以道安講習等語。
二、異議意旨則略以：異議人甲○○於上開時、地，酒醉駕車之
    違規事實，業經臺灣臺中地方法院檢察署檢察官以96年度速
    偵字第265 號為緩起訴處分，令異議人應向財團法人臺灣兒
    童暨家庭扶助基金會臺中市分事務所支付6 萬元，緩起訴期
    間為1 年，依照「一事不二罰」之法理，異議人已支付上開
    款項，其不應再受到行政罰鍰之處罰，而如今原處分機關又
    針對同一事件據以裁罰，於法自有未合，對原處分有所不服
    ，為此聲明異議。再吊扣駕駛執照部分，希能吊扣自用駕駛
    執照，保留職業駕駛執照云云。
三、按汽車駕駛人，駕駛汽車經測試檢定酒精濃度超過規定標準
    者，處15,000元以上60,000元以下罰鍰，並當場移置保管其
    車輛及吊扣其駕駛執照1 年，道路交通管理處罰條例第35條
    第1 項第1 款定有明文。又汽車駕駛人飲用酒類或其他類似
    物後其吐氣所含酒精濃度超過每公升0.25毫克或血液中酒精
    濃度超過百分之0.05以上者，不得駕車，道路交通安全規則
    第114 條第2 款亦有規定。復按一行為同時觸犯刑事法律及
    違反行政法上義務規定者，依刑事法律處罰之。但其行為應
    處以其他種類行政罰或得沒入之物而未經法院宣告沒收者，
    亦得裁處之。前項行為如經不起訴處分或為無罪、免訴、不
    受理、不付審理之裁判確定者，得依違反行政法上義務規定
    裁處之，行政罰法第26條第1 項、第2 項分別定有明文。末
    按「汽車駕駛人，有下列情形之一者，應接受道路交通安全
    講習：二、有第35條第1 項規定之情形」、「汽車駕駛人，
    駕駛汽車經測試檢定有下列情形之一者，處新臺幣15,000元
    以上60,000元以下罰鍰，並當場移置保管該汽車及吊扣其駕
    駛執照1 年；因而肇事致人受傷者，並吊扣其駕駛執照2 年
    ；致人重傷或死亡者，吊銷其駕駛執照，並不得再考領：一
    、酒精濃度超過規定標準。」、「汽車駕駛人，因違反本條
    例及道路交通安全規則之規定，受吊銷駕駛執照處分時，吊
    銷其持有各級車類之駕駛執照」，道路交通管理處罰條例第
    24條第1 項第2 款、第35條第1 項第1 款、第68條定有明文
    。
四、經查：
  (一)按於94年2 月5 日公布、95年2 月5 日施行之行政罰法第26
    條規定：「一行為同時觸犯刑事法律及違反行政法上義務規
    定者，依刑事法律處罰之。但其行為應處以其他種類行政罰
    或得沒入之物而未經法院宣告沒收者，亦得裁處之。前項行
    為如經不起訴處分或為無罪、免訴、不受理、不付審理之裁
    判確定者，得依違反行政法上義務規定裁處之。」，其所揭
    示之所謂「一事不二罰」原則，探究其立法目的，無非以一
    行為同時觸犯刑事法律及違反行政法上義務規定時，由於刑
    罰與行政罰同屬不法行為之制裁，而刑罰之懲罰作用較強，
    依刑事法律處罰即足資警惕，實無一事二罰再處行政罰之必
    要，但罰鍰以外之沒入或其他種類行政罰，因兼具維護公共
    秩序之作用，為達行政目的，行政機關仍得併予裁處。又此
    所稱「其他種類行政罰」，係指違反行政法上之義務應受「
    裁罰性」之「不利處分」而言，依行政罰法第2 條規定，應
    包括限制或禁止行為之吊扣證照處分及警告性之講習處分在
    內。至於刑事訴訟法第253 條之1 所指之緩起訴處分，係介
    於起訴與微罪職權不起訴間之緩衝設計，而在內容及要件上
    與依刑事訴訟法第252 條所為之不起訴處分均有所不同，又
    檢察官對被告為緩起訴處分時，依刑事訴訟法第253 條之2
    第1 項規定對被告所為之指示及課予之負擔，雖非刑罰，但
    對被告迭有財產減少及自由受限之影響，性質上可謂刑事處
    分，且緩起訴制度雖以特別預防為優先考量，但在具體個案
    決定上，實亦達到一般預防的作用及報應理念，基於一行為
    不二罰原則，異議人既已就其行為受到刑事處分，自不應因
    同一行為再受到國家的處罰（臺灣高等法院暨所屬法院96年
    法律座談會刑事類提案第36號研討結果參照）。又緩起訴處
    分確定後雖有使被告免於刑事訴追之效果，與不起訴處分之
    效果相同，但觀諸刑事訴訟法第253 條之1 第1 項係於91年
    2 月8 日增訂，行政罰法則於94年2 月5 日公布，制定在後
    之行政罰法第26條第2 項僅臚列「不起訴處分或無罪、免訴
    、不受理、不付審理之裁判確定者」，得依違反行政法上義
    務規定裁處之，並未將「緩起訴處分」此一要件納入規範，
    則此立法意旨應係立法者有意排除，而非法律漏洞。故檢察
    官為緩起訴處分時如已對異議人課予指示及負擔，應視為異
    議人已依刑事法律受到處罰，則於緩起訴處分確定後，自不
    得再處以行政罰鍰。從而，汽車駕駛人之酒後駕車行為，經
    測試檢定酒精濃度超過規定標準時，其既違反道路交通管理
    處罰條例第35條第1 項第1 款所定之行政法上義務，同時又
    觸犯刑法第185 條之3 公共危險罪之刑事法律，則道路交通
    主管處罰機關依上開行政罰法第26條第1 項但書規定，得對
    異議人處以其他種類行政罰之情形外，關於罰鍰部分，則應
    依行政罰法第26條及道路交通管理處罰條例第10條規定，移
    送地方法院檢察署處理。於移送後，除有行政罰法第26條第
    2 項所定不起訴等事由，得依違反行政法上義務規定另行裁
    處者外，即不得再依道路交通管理處罰條例第35條第1 項第
    1 款規定，裁處異議人罰鍰之行政罰。
  (二)查異議人於96年1 月10日2 時57分許，駕駛車牌號碼0569-P
    S 號自用一般小客車，行經臺中市西屯區○○○路與文心路
    口時，經警攔查，並測得其呼氣酒精濃度測試值達0.64毫克
    之事實，此為異議人所不爭執，並有臺中市警察局第六分局
    市政派出所警員於96年1 月10日填具之中市警交字第GD0000
    000 號舉發違反道路交通管理事件通知單1 件附卷可稽，是
    異議人於前揭時、地酒後駕車，且吐氣酒精濃度測定值達0.
    64毫克而超過規定標準之事實，固堪認定。惟異議人同一酒
    醉駕車之行為，因同時另犯刑法第185 條之3 之公共危險罪
    ，業經臺灣板橋地方法院檢察署檢察官於96年2 月16日以96
    年度速偵字第265 號為緩起訴處分，緩起訴期間為1 年，並
    應向財團法人臺灣兒童暨家庭扶助基金會臺中市分事務所支
    付60,000元確定在案，此有上開緩起訴處分書在卷可按。則
    揆諸前揭法條及說明，此固非刑法所定刑罰之種類，然已對
    異議人名譽、心理產生相當制約並影響被告財產上之權利，
    性質上可謂刑事處分，即實質該當行政罰法第26條第1 項之
    「依刑事法律」之處罰，故該刑案部分之檢察官對於異議人
    所為之緩起訴處分，已產生實質刑罰之效果，而非不起訴處
    分甚明。是本件原處分機關逕依道路交通管理處罰條例第35
    條第1 項第1 款規定裁處罰鍰49,500元部分，難謂適法。
  (三)至原處分機關援引交通部95年7 月17日交路字第0950006986
    號函釋以法務部行政罰法諮詢小組第1 次會議記錄，認「緩
    起訴乃附帶條件的不起訴處分，亦即是不起訴的一種」，而
    認應維持原處分云云。惟按法官依據法律獨立審判，憲法第
    80條載有明文。各機關依其職掌就有關法規為釋示之行政命
    令，法官於審判案件時，固可予以引用，但仍得依據法律，
    表示適當之不同見解，並不受其拘束，司法院大法官會議解
    釋釋字第216 號解釋意旨可資參照。是原處分機關所提前開
    交通部函釋，既與本院前揭見解不同，本院並不受其拘束，
    附此敘明。
  (四)另按道路交通管理處罰條例第68條於94年12月14日修正公布
    ，經行政院以95年2 月27日行政院院臺交字第0950082898號
    令核定自95年3 月1 日施行，該條修正後規定「汽車駕駛人
    ，因違反本條例及道路交通安全規則之規定，受吊銷駕駛執
    照處分時，吊銷其持有各級車類之駕駛執照」，與修正前同
    條文相比較，係將「吊扣」駕駛執照處分效力擴及吊扣所持
    有之各級車類駕駛執照之規定刪除。考其修正理由，乃舊法
    將違規駕駛人所持有各級車類之駕駛執照一併吊扣失之過酷
    ，影響人民工作及生活甚鉅，故依修正後規定，受吊扣駕駛
    執照處分時，不再吊扣其持有各級車類之駕駛執照，僅於受
    吊銷駕駛執照處分時，始吊銷其持有各級車類之駕駛執照。
    惟本件違規時異議人係駕駛自用一般小客車而違規酒醉駕車
    ，其依法所受之處分雖應為限制其駕駛自用一般小客車之權
    利。然道路交通安全規則第61條之規定，取得較高等級車類
    之駕駛資格者，准予駕駛較低等級車類之駕駛資格，而就小
    型車以上之駕駛執照區分為普通及職業部分，係為應我國車
    輛分類所為之區分，是依上開說明，自用一般小客車及職業
    小客車之駕駛執照實無高、低等級之分，而各類駕駛執照應
    考資格雖有不同之經歷需求，但其考驗及格，獲准駕車行駛
    道路之權利則為一致；再駕駛人持有公路主管機關核發之職
    業小客車駕駛執照之情形，係主管機關考量持有該類駕駛執
    照之駕駛人，因駕駛經驗較為豐富，駕駛技術亦較一般自小
    客車駕駛人為純熟，且對各種道路交通突發狀況應變以及一
    旦發生影響危險安全因素之狀況處置，自比自用一般小客車
    駕駛人有較強之應變能力。從而，本件受處分人明知其行為
    當時，已有飲酒事實之存在，仍心存僥倖以持有之職業小客
    車駕駛執照酒後駕駛自用一般小客車，衡其上開違規行為對
    道路交通秩序之維持及道路交通安全危害甚鉅，故原處分機
    關依法裁處吊扣異議人所持有之職業小客車駕駛執照12個月
    ，核無違誤，應予維持。故異議人上開主張，於法尚屬無據
    。
五、綜上所述，異議人雖有於前揭時、地酒後呼氣酒精濃度達0.
    64毫克而仍駕駛前開自用一般小客車之違規行為，並經臺灣
    板橋地方法院檢察署檢察官為緩起訴處分，並向財團法人臺
    灣兒童暨家庭扶助基金會臺中市分事務所支付60,000元確定
    確定在案，揆諸上開說明，故已產生實質刑罰之效果，而非
    不起訴處分，是原處分機關仍依道路交通管理處罰條例第35
    條第1 項第1 款規定，裁處異議人罰鍰49,500元，顯有違誤
    ，自應由本院將原處分關於罰鍰部分撤銷，以期適法。至原
    處分機關依道路交通管理處罰條例第35條第1 項、第24條第
    1 項第2 款之規定，裁決吊扣異議人駕駛執照12個月，並施
    以道安講習部分，核無違誤，此部分異議為無理由，應予駁
    回。
據上論斷，應依道路交通案件處理辦法第20條前段、第19條，裁
定如主文。
中    華    民    國    97    年    11    月    10    日
                  交通法庭        法  官   許必奇
以上正本證明與原本無異。
如不服本裁定應於裁定送達後5 日內向本院提出抗告狀。
                                  書記官   金和國
中    華    民    國    97    年    11    月    10    日


司法院資訊處製作；財團法人民間司法改革基金會備份。
